【裁判字號】    89,訴,320
【裁判日期】    900419
【裁判案由】    更正土地登記
【裁判全文】
臺北高等行政法院判決                              八十九年度訴字第三二○號
                              .
    原      告  甲○○
    訴訟代理人  林賜勇
                楊金順律師
    參  加  人  乙○○
    被      告  臺北市中山地政事務所
    代  表  人  蔡啟贊主任）.
    訴訟代理人  丙○○
右當事人間因更正土地登記事件，原告不服內政部中華民國八十九年五月三十日台（
八九）內訴字第八九○二六四七號再訴願決定，提起行政訴訟，並經本院裁定命參加
人獨立參加本件原告之訴訟。本院判決如左：
    主  文
原告之訴駁回。
訴訟費用由原告負擔。
    事  實
緣參加人乙○○所有坐落台北市○○區○○段一小段四、五、六、八、九、十一、十
二地號「田」或「旱」地目土地（以下簡稱系爭土地），於民國（以下同）七十八年
間賣與原告，原告乃於七十九年三月二十日檢附前臺北縣汐止鎮公所於七十八年七月
二十二日核發之北縣汐建字第三○七四二號自耕能力證明書，向被告申請將系爭土
地移轉登記為原告所有，案經被告於七十九年三月二十二日辦理所有權移轉登記為原
告所有完竣。於八十八年一月十二日前臺北縣汐止鎮公所以八七北縣汐建字第三二九
二四號函通知被告：「關於甲○○．．．經本所撤銷之自耕能力證明書計有．．．
北縣汐建字第三○七四二號．．．中如有涉及貴所管轄之土地，敬請即依已建檔之電
腦地籍歸戶資料塗銷產權並回復原所有權人，．．．」，被告即據以八十八年二月六
日內字第○四二四五號土地登記申請書，代位塗銷原告系爭土地所有權，並回復原所
有權人即參加人名義。嗣經登記完畢後，被告以八十八年二月十九日北市中地一字第
八八六○二三○二○○號函通知參加人領取土地所有權狀，並副知原告。原告不服，
以前臺北縣汐止鎮公所撤銷其自耕能力證明書本有不當，被告據此將原告之土地所有
權撤銷自屬非法，又被告塗銷原告土地產權未依行政程序作出處分書函知原告，則塗
銷土地產權之處分亦為違法無效云云，提起訴願，但被駁回。原告仍不服，以其自耕
能力證明書係依當時法令實質審查，經核符後取得，前臺北縣汐止鎮公所卻於八十四
年間僅憑經濟部商業司函示原告有登錄公司董事、監察人身分，而為形式審查，即撤
銷原核發之證明書。該違法之處分，已經監察院調查，認確有不法，並對主管官署（
內政部）提出糾正案，且監察院於八十九年二月十日以院台內字第八八○一一一六三
七號再次促內政部檢討改善，足證前臺北縣汐止鎮公所撤銷原告依法申領之自耕能力
證明書，乃屬違法之行政處分，則被告憑前臺北縣汐止鎮公所之違法行政處分，塗銷
原告土地所有權登記，自難謂妥適合法云云，向內政部提起再訴願，亦遭駁回，遂向
本院提起行政訴訟。茲摘敘兩造及參加人之訴辯意旨如左：
甲、原告方面：
一、聲明：求為判決再訴願決定、訴願決定及原處分均撤銷。
二、陳述：
１、原告於七十六、七十七、七十八年依據內政部七十五年十一月二十五日台（）
    內地字第四五三一七二號「自耕能力證明書之申請及核發注意事項」規定，依法
    取得自耕能力證明書，事隔多年，前臺北縣汐止鎮公所竟依據經濟部八十三年一
    月四日經台商一發字第三一六四一號函示原告於申領自耕能力證明書期間有登載
    聯邦染整公司等商業之董事、監察人之乙紙公文為由，認原告「有專業農耕以外
    之職業」，不符申領資格，於八十四年九月二十日以八四北縣汐建字第一九三三
    八號函，撤銷原核發之七六北縣汐建字第二六一六八號、七七北縣汐建字第二五
    三七三號、二六五五五號、七八北縣汐建字第二六六八七號、三○三九一號、三
    ○七四一號、三○八一○號等八件自耕能力證明書，但其處分因未合法恰當，已
    遭上級機關臺北縣政府行文糾正，令其重行研議，惟前臺北縣汐止鎮公所並未遵
    辦回覆，可知該處分本屬違法無效，合先陳明。
２、原告檢附「自耕能力證明書之申請及核發注意事項」有關事項延革及原告自耕能
    力證明書被撤銷之過程，由後者之過程明細中可見，臺灣省政府於八十二年三月
    五日以八二府地三字第一五七五二七號函覆內政部稱原告係合法取得自耕能力證
    明書。另內政部於八十四年十月二十三日以台八十四內地字第八四一四五四號函
    覆臺灣者政府稱原告前已經查證係合法取得自耕能力證明書，並同時指示，依當
    時法令規定，對申請人之身分認定應採實質審查，凡此皆已充分顯示原告係合法
    取得自耕能力證明書。
３、六十五年元月二十六日頒訂「自耕能力證明書之申請及核發注意事項」，依其第
    五點第二款規定：申請人目前專任農耕以外之職業者，視為不能自耕，應不准核
    發證明書。於七十四年、七十五年及七十九年三次修正本注意事項時，對於本條
    規定除條次移列或文字修正外，並無改變。至執行實務上，係由證明書之核發機
    關，即申請人戶籍所在地之鄉（鎮、市、區）公所採實質審查。
４、臺灣省政府地政處於八十二年間曾函請財政部臺灣省北區國稅局瑞芳稽徵所提供
    原告七十五至八十年度綜合所得稅核定通知書及扣繳憑單資料，並曾轉前臺北縣
    汐止鎮公所參辦，然該所並未採用作為撤銷原告自耕能力證明書之理由，足見原
    告於申請自耕能力證明書期間，並未違反內政部八十一年七月二十五日第四度修
    正「自耕能力證明書之申請及核發注意事項」第五點第二款新增標準「一年內薪
    資所得、營利所得及執行業務所得未超過全年基本工資額者」之規定。
５、自耕能力證明書之申領人若為公司之董事、監察人，究得否視為有專任農耕以外
    之職業，而不准核發自耕能力證明書之疑義，歷經地方政府多次請示後，內政部
    始於八十一年十二月十六日召集各相關部會開會研商決議，並將決議內容於八十
    一年十二月三十一日以台（）內地字第八一九一九四二號函示：「．．．惟鄉
    （鎮、市、區）公所在審查中，如經人檢舉或經查明申請人於申請當時確屬公司
    法第八條規定之公司負責人者，應予駁回。」，足證在此之前，對擔任公司董事
    、監察人之申請人究得否請領自耕能力證明書乙事，並未有定論，始有此召集各
    部會研商決定之舉措，依不溯及既往原則或依八十一年七月二十五日以前自耕能
    力證明書之核發係採實質審查之規定，對八十一年七月二十五日前已取得證明書
    者，皆無得僅憑申請人形式登記為公司董事、監察人為由而撤銷之理，前臺北縣
    汐止鎮公所僅憑經濟部的一紙公文書為形式審查，即撤銷原告之自耕能力證明書
    ，確屬不法。
６、內政部八十二年二月二十日以台內地字第八二○二四一八號函覆臺北市政府八十
    二年二月一日府地三字第八二○○六六四二號請示函，准其建議：八十一年七
    月二十五日前已核發證明書者，擬比照內政部八十一年十二月十六日會議決議，
    「如經查明申請人於申請當時，確屬公司行號之執行業務股東、董事長、董監事
    或負責人時，認為有專任農耕以外之職業，撤銷已核發之證明書」。然八十一年
    七月二十五日前自耕能力證明書之核發既係採實質審查，與身分登載無關。內政
    部前開八二○二四一八號函雖同意臺北市政府之請示，但其意旨決非僅憑經濟部
    所登載之身分資料為形式審查，即得撤銷原核發之證明書，惟鄉鎮公所乃至縣府
    、省府已誤解其文義，往往僅以經濟部所提供申領人有登載公司商業負責人之形
    式審查，即撤銷原核發之證明書，惟事經當事人輾轉請示，內政部已行文述明，
    明確釋示原核發機關不應僅憑登載之形式審查為核駁之依據，一再以「自耕能力
    證明書之核發係採實質審查，與申請人國民身分證職業欄記載無關。準此，本案
    有關申請人當時是否有專任農耕以外之職業，係屬實質審查，請本於職權依法核
    處」，此一明確之答覆足證原告自耕能力證明書被以經濟部公文書之形式審查而
    撤銷並不合法，理應無效。
７、自耕能力證明書係由農地承受人向戶籍所在地之鄉（鎮、市、區）公所申請核發
    ，本案前臺北縣汐止鎮公所函覆原告略以：依經濟部商業司八十三年一月四日經
    台商一發字第三一六四一號函記載，台端於該期間內任聯邦育樂事業股份有限公
    司監察人、自由日報社及聯邦染整股份有限公司董事，有違內政部八十一年十一
    月二日台內地字第八一八六八二號函修正「自耕能力證明書之申請及核發注意事
    項」第五點第二款，申請人應符合申請前一年內無專任農耕以外之職業或勞動工
    作者，故對主旨所發之自耕能力證明書，依照規定予以撤銷云云。按原告申請自
    耕能力證明書案，該所均曾依規定派員赴現地履勘核符後始予核發，惟本件撤銷
    前既未赴現地履勘探查申請人有無直接耕作之事實，亦未經送該鎮自耕能力證明
    書審查小組審議，復未深入了解其是否取得之農地筆數過多？面積過大？或分散
    於各地難以兼顧？僅憑經濟部商業司函覆其具三家公司董事或監察人身分，即予
    撤銷自耕能力證明書，原告當難信服，此種以形式審查取代實質審理之方式，內
    政部及各級主管機關均未督促所屬依法核處，亦有未妥。
８、類此案件，當事人設籍於台北市者，經再訴願至內政部，該部訴願審議委員會皆
    以「．．．被告機關逕以經濟部商業司資料之形式審查為核駁之依據，而未審酌
    核發當時之過程及事實詳查，有違當時自耕能力證明書之核發係採實質審查之規
    定。」，而裁定「原決定原處分均撤銷，由被告機關另為適法之處分。」後，已
    由原核發機關回復其自耕能力證明書，其中不乏有任董事長且領有薪資者。原告
    僅因形式登載為董事、監察人，且未任職領薪，卻因設籍於臺灣省而未能再訴願
    至內政部，致無法獲合法改正之裁決，但其自耕能力證明書被撤銷之處分仍因不
    合法而無效。
９、前臺北縣汐止鎮公所於八十四年撤銷原告之自耕能力證明書所持之理由，並非以
    原告違反內政部八十一年修訂之「自耕能力證明書之申請及核發注意事項」中增
    訂之三款理由：「1.戶籍資料職業記載為自耕農、半自耕農、佃農．．．。2.未
    參加勞工保險者。3.一年內薪資所得、營利所得及執行業務所得未超過全年基本
    工資額者。」之認定標準，仍係以經濟部八十三年一月四日台商一發字第三一六
    四一號函示，認原告具有公司董事及監察人身分為由，採書面審查方式予以撤銷
    。然原告申請核發自耕能力證明書時，既係七十六年至七十八年間所為，則該函
    釋公布前已核發之自耕能力證明書，並不得以申請人於申請當時擔任公司或商業
    負責人而予以撤銷，仍應本於申請當時適用之上開注意事項予以實質審查認定。
    惟查原告申請自耕能力證明書當時，僅規定「申請人如目前專任農耕以外之職業
    者，視為不能自耕」，並無其他具體認定之原則，及未規定不得兼職，是前臺北
    縣汐止鎮公所不得據上開注意事項逕予撤銷原告之自耕能力證明，被告依此所為
    之撤銷處分，自亦違法。
１０、原告自耕能力證明書被撤銷一事，由原告向監察院陳情，經該院派員深入調查後
    ，認定前臺北縣汐止鎮公所僅憑經濟部商業司函復原告具公司董監事身分之形式
    審查即予撤銷自耕能力證明書，確已違反當時自耕能力證明書之核發應採實質審
    查之法令規定，且因其癥結乃在內政部之相關法令含混不清，使部分各級機關誤
    解法令，違法撤銷自耕能力證明書，內政部又未能在事件發生後積極改善，致損
    及部分民眾權益，故已對內政部提起糾正案。
、於八十九年元月四日立法院三讀通過「農業發展條例」，配合土地法第三十條刪
    除農地承受人以能自耕者為限，並自八十九年元月二十八日起自然人得承受農地
    。另按內政部台（八九）內地字第八九○三三○六號函說明：「一、按土地法部
    分條文修正案業經總統八十九年一月二十六日華總一義字第八九○○○一七四三
    ○號令公布，有關本部依土地法第三十條規定訂定之『自耕能力證明書之申請及
    核發注意事項』，配合以本部八十九年二月十八日台（八九）內地字第八九六四
    二八一號函停止適用在案，合先敘明。二、查『自耕能力證明書之申請及核發注
    意事項』原係審核土地法第三十條所稱農地承受人『以能自耕者為限』之身分要
    件，該條文既經刪除，目前農地承受人已無前述身分要件之限制。故該條文刪除
    前所核發之自耕能力證明書，縱經發現不合前揭注意事項之規定，於該條文刪除
    後，亦無撤銷該自耕能力證明書之必要」。
、縱前臺北縣汐止鎮公所撤銷原告自耕能力證明係為合法處分，惟依前述，農地自
    八十九年元月二十八日起，自然人已得為承受人，又縱使發現不合自耕能力證明
    書之申請及核發注意事項，於土地法第三十條經刪除後，亦已無撤銷自耕能力證
    明書之必要，原告自始即為合法取得自耕能力證明書，被告自不得逕為塗銷登記
    。
、綜上所述，原告所持有之自耕能力證明書倘係被合法撤銷，被告自得依司法院釋
    字第三七九號解釋，逕行塗銷其前此准予之所有權登記。但綜上之事實及理由，
    顯見原告之自耕能力證明書被撤銷並不合法，被告自不得據以塗銷其所有權登記
    ，原處分、一再訴願決定顯有違誤，請將之均撤銷。
乙、被告方面：
一、聲明：求為判決如主文所示。
二、陳述：
１、按土地法第三十條規定：「私有農地所有權之移轉，其承受人以能自耕者為限，
    ．．．。違反前項規定者，其所有權之移轉無效。」；土地登記規則第八十七條
    規定：「申請農地所有權移轉登記，除法令另有規定外，應提出承受人自耕能力
    證明書。」；內政部七十五年十一月二十五日台內地字第四五三一七二號修正發
    布之「自耕能力證明書之申請及核發注意事項」第二點第一項規定：「本證明書
    由農地承受人向戶籍所在地鄉（鎮、市、區）公所申請核發。」、第五點第一項
    規定：「鄉（鎮、市、區）公所受理申請後，應即派員就簽辦單所列各『審核項
    目』逐項審核查實後核發之。」；司法院釋字第三七九號解釋：「私有農地所有
    權移轉，其承受人以能自耕者為限，．．．登記機關既應就所提自耕能力證明書
    為形式上的審查，則其於登記完畢後，經該管鄉（鎮、市、區）公所查明承受人
    不具備自耕能力而撤銷該自耕能力證明書時，其原先所有權移轉登記所據『具有
    自耕能力』之事由，已失所附麗，原登記機關自得撤銷前此准予登記之處分，逕
    行塗銷其所有權移轉登記。」，合先敘明。
２、卷查本案系爭土地為農地，依前揭土地法規定，農地移轉需承受人以能自耕者為
    限，故原告雖曾檢附前臺北縣汐止鎮公所七十八年七月二十二日所核發北縣汐
    建服字第三○七四二號自耕能力證明書，並因而移轉登記完畢，惟原核發機關即
    前臺北縣汐止鎮公所既以八十八年一月十二日以八七北縣汐建字第三二九二四號
    函謂該「北縣汐建服字第三○七四二號」自耕能力證明書業經該所撤銷，請被
    告塗銷原告所有權，並回復原所有權人名義，是以原告原據「具有自耕能力」之
    事由已失所附麗，被告遂參照司法院釋字第三七九號解釋意旨，依職權以八十八
    年二月六日收件內字第四二四五號登記案，將原告以「具有自耕能力」為由所取
    得之系爭農地所有權予以塗銷，回復原所有權人乙○○名義，被告所為處分，並
    無不當。蓋依首揭規定，自耕能力證明書核發之權責機關為農地承受人戶籍所在
    地之「鄉（鎮、市、區）公所」，則自耕能力證明書應否撤銷，亦為該鄉（鎮、
    市、區）公所之權責，根本與登記機關無涉，登記機關何來職權審查該撤銷自耕
    能力證明書之處分是否違法？是本件被告並無審查原告有無自耕能力之職權，只
    能依前臺北縣汐止鎮公所所核發之證明書憑以辦理登記。再依首揭司法院釋字第
    三七九號解釋意旨，可見登記機關對鄉（鎮、市、區）公所所核發或撤銷自耕能
    力證明書之處分僅為形式上之審查，並於撤銷自耕能力證明書之處分後，可逕行
    塗銷其所有權移轉登記，是以原告主張被告應對前臺北縣汐止鎮公所撤銷其自耕
    能力證明書之處分為實質上之審查云云，徒為空言，毫無依據可言。
３、至原告主張前臺北縣汐止鎮公所撤銷原告自耕能力證明書為違法之處分，則被告
    依此違法之處分所為塗銷原告土地所有權登記之處分，自亦違法一節，經查前臺
    北縣汐止鎮公所撤銷原告自耕能力證明書後，原告就該所所為之撤銷處分曾依行
    政救濟程序，提起訴願、再訴願、行政訴訟、再審之訴，請求撤銷該所所為之撤
    銷處分，惟均遭駁回，原告又迄未提出該所所為之撤銷處分確已遭撤銷之證明文
    件，是以前臺北縣汐止鎮公所撤銷原告自耕能力證明書處分既未被撤銷，則自有
    效力，被告依司法院釋字第三七九號解釋意旨，將原告土地所有權移轉登記塗銷
    ，自屬無誤。
４、原告稱前臺北縣汐止鎮公所違法之處分已經監察院調查確認有不法，並對主管機
    關之內政部提出糾正案，惟查監察院之糾正案係謂「內政部對於『自耕能力證明
    書之申請及核發注意事項』相關疑義未能明確函釋，相關法令含混不清．．．影
    響人民權益，損及政府公信，應有疏失，爰依法提案糾正」，雖事實及理由亦提
    到前臺北縣汐止鎮公所行政作業引據固有失當，然其主要係對內政部行政作為之
    疏失予以糾正，對前臺北縣汐止鎮公所所為之撤銷個案，並未予以撤銷，既未撤
    銷，則該所所為「撤銷原告自耕能力證明書」之處分仍有效力，而被告依該有效
    處分所為塗銷登記，自屬正當。
５、綜上所陳，本件原告之訴為無理由，請駁回原告之訴。
丙、參加人之陳述：
    參加人係本件訴訟之利害關係人，其已收受原告交付之系爭土地之買賣價金，如
    塗銷系爭土地所有權移轉登記，其勢必無力償還買賣價金予原告，故請駁回原告
    之訴。
    理  由
一、按「私有農地所有權之移轉，其承受人以能自耕者為限，．．．。違反前項規定
    者，其所有權之移轉無效。」，修正前土地法第三十條第一項前段、第二項定有
    明文。又按「申請農地所有權移轉登記，應提出下列文件之一：一  承受人自耕
    能力證明書。」，修正前土地登記規則第八十二條第一項第一款前段亦有明文。
    再按「本證明書由農地承受人向戶籍所在地鄉（鎮、市、區）公所申請核發。」
    、「鄉（鎮、市、區）公所受理申請後，應即派員就簽辦單所列各『審核項目』
    逐項審核查實後核發之。」，內政部七十五年十一月二十五日台內地字第四五三
    一七二號修正發布之「自耕能力證明書之申請及核發注意事項」第二點第一項、
    第五點第一項各有明文。另按「私有農地所有權之移轉，其承受人以能自耕者為
    限，乃土地法第三十條第一項前段所明定。申請農地所有權移轉登記者，依土也
    登記規則第八十二條第一項第一款前段規定，應提出承受人自耕能力證明書，登
    記機關既應就所提自耕能力證明書為形式上的審查，則其於登記完畢後，經該管
    鄉（鎮、市、區）公所查明承受人不具備自耕能力而撤銷該自耕能力證明書時，
    其原先所有權移轉登記所據『具有自耕能力』之事由，己失所附麗，原登記機關
    自得撤銷前此准予登記之處分，逕行塗銷其所有權移轉登記。」，司法院釋字第
    三七九號著有解釋。
二、查參加人所有之地目「田」或「旱」之系爭土地，於七十八年間賣與原告，原告
    乃於七十九年三月二十日檢附前臺北縣汐止鎮公所於七十八年七月二十二日核發
    之北縣汐建字第三○七四二號自耕能力證明書，向被告申請將系爭土地移轉登
    記為原告所有，案經被告於七十九年三月二十二日辦理所有權移轉登記為原告所
    有完竣。於八十八年一月十二日前臺北縣汐止鎮公所以八七北縣汐建字第三二九
    二四號函通知被告：「關於甲○○．．．經本所撤銷之自耕能力證明書計有．．
    ．北縣汐建字第三○七四二號．．．中如有涉及貴所管轄之土地，敬請即依已
    建檔之電腦地籍歸戶資料塗銷產權並回復原所有權人，．．．」，被告即據以八
    十八年二月六日內字第○四二四五號土地登記申請書，代位塗銷原告系爭土地所
    有權，並回復原所有權人即參加人名義。嗣經登記完畢後，被告以八十八年二月
    十九日北市中地一字第八八六○二三○二○○號函通知參加人領取土地所有權狀
    ，並副知原告之事實，為兩造所不爭執，復有系爭土地登記簿謄本、土地所有權
    登記聲請書、前臺北縣汐止鎮公所七十八年七月二十二日北縣汐建字第三○七
    四二號農地承受人自耕能力證明書、八十八年一月十二日八七北縣汐建字第三二
    九二四號函、被告八十八年二月六日內字第○四二四五號土地登記申請書、八十
    八年二月十九日北市中地一字第八八六○二三○二○○號函附於原處分卷可稽，
    自堪信為真實。
三、本件原告訴稱：原告之自耕能力證明書係於七十六、七十七、七十八年度依當時
    實質審查法令核定符合取得，前臺北縣汐止鎮公所卻於八十四年問僅憑經濟部商
    業司函示原告有登錄公司董事、監察人身分之形式審查，即撤銷原核發之證明書
    ，該違法之處分，已經監察院調查，認確有不法並對主管機關之內政部提出糾正
    案。自耕能力證明書欲為撤銷，仍得依法行事，前臺北縣汐止鎮公所撤銷原告之
    自耕能力證明書，本有不當，被告倘據此再將原告之土地所有權移轉登記作撤銷
    之處分，自屬違法。況被告塗銷原告土地產權之行政處分，不知所據以憑辦者為
    何？倘係因原告之自耕能力證明書遭撤銷，甚或其他原因，依法皆得作出處分書
    並函知原告，被告未依行政程序行事，則所為塗銷原告土地所有權移轉登記之處
    分，亦為違法無效云云，惟查：
１、依原處分卷附之系爭土地登記簿謄本之記載，系爭土地地目為田或旱，而為農地
    ，則依首揭土地法第三十條第一項前段、第二項之規定，系爭土地所有權之移轉
    ，其承受人以能自耕者為限，違反該規定者，其所有權之移轉無效，故原告雖曾
    檢附前臺北縣汐止鎮公所七十八年七月二十二日北縣汐建字第三○七四二號農
    地承受人自耕能力證明書，並因而移轉登記完竣，惟該自耕能力證明書原核發機
    關即前臺北縣汐止鎮公所既以八十八年一月十二日八七北縣汐建字第三二九二四
    號函謂該所七十八年七月二十二日北縣汐建字第三○七四二號農地承受人自耕
    能力證明書業經該所撤銷，請被告塗銷原告所有權，並回復原所有權人名義，是
    以原告原據「具有自耕能力」之事由已失所附麗，被告依司法院釋字第三七九號
    解釋意旨，依職權以八十八年二月六日內字第○四二四五號土地登記申請書，代
    位塗銷原告以「具有自耕能力」為由所取得之系爭土地所有權，並回復原所有權
    人即參加人名義，並無不當。
２、前臺北縣汐止鎮公所撤銷原告自耕能力證明書後，原告就該所所為之撤銷處分曾
    依行政救濟程序，提起訴願、再訴願、行政訴訟、再審之訴，請求撤銷該所所為
    之撤銷處分，惟均遭駁回，原告又迄未提出該所所為之撤銷處分確已遭撤銷之證
    明文件，是以前臺北縣汐止鎮公所撤銷原告自耕能力證明書處分既未被撤銷，則
    自有效力，被告依司法院釋字第三七九號解釋意旨，將原告土地所有權移轉登記
    塗銷，回復原所有權人即參加人名義，自無違誤。
３、監察院之糾正案案由載明：「內政部對於『自耕能力證明書之申請及核發注意事
    項』相關疑義未能明確函釋，相關法令含混不清，行政作為欠缺積極週延及行政
    裁量有悖平等原則，致地方政府處理民眾自耕能力證明書申請審查及撤銷標準不
    一，影響人民權益，損及政府公信，應有疏失，爰依法提案糾正。」雖事實及理
    由欄第二點第(二)小點有提到前臺北縣汐止鎮公所行政作業引據固有失當，然其主
    要係對內政部行政作為之疏失予以糾正，對前臺北縣汐止鎮公所就本件所為之撤
    銷個案，並未予以撤銷，原告如欲撤銷該處分，仍應依行政救濟程序處理，於未
    為撤銷該所之撤銷處分時，該撤銷處分仍有效力，則被告依法所為之塗銷登記，
    自屬正當。
四、綜上所述，原告之主張並不足採，被告所為之塗銷登記處分，並無違誤，一再訴
    願決定遞予維持，均無不合，原告徒執前詞，訴請撤銷，並無理由，應予駁回。
五、兩造其餘攻擊防禦方法（其中原告聲請傳訊證人即前臺北縣汐止鎮公所建設課承
    辦人、內政部地政司承辦人，並聲請本院向司法院大法官會議聲請解釋）均與本
    件判決結果不生影響，且核無必要，故不逐一論述，併此敘明。
據上論結，本件原告之訴為無理由，爰依行政訴訟法第九十八條第三項前段判決如主
文。
中      華      民      國     九十     年      四      月     十九     日
                         臺 北 高 等 行 政 法 院  第 三 庭
                                             審判長 法  官  徐瑞晃
                                                    法  官  曹瑞卿
                                                    法  官  吳慧娟
右為正本係照原本作成。
如不服本判決，應於送達後二十日內，向本院提出上訴狀並表明上訴理由，如於本判
決宣示後送達前提起上訴者，應於判決送達後二十日內補提上訴理由書（須按他造人
數附繕本）。
中      華      民      國     九十     年      四      月     十九     日
                                                    書記官  葉冠伸


司法院資訊處製作；財團法人民間司法改革基金會備份。
